臺灣高等法院民事判決　　　　　　　　　 96年度上字第354號
上　訴　人　丁○○
訴訟代理人　黃金亮律師
　　　　　　乙○○　　（即張澄波之承受訴訟人）
　　　　　　辛○○　　（即張澄波之承受訴訟人）
共　　　同
訴訟代理人　李秋銘律師
複代理人　　黃金亮律師
上　訴　人　丙○○
訴訟代理人　郭美春律師
被上訴人　　戊○○
　　　　　　庚○○
　　　　　　己○○
　　　　　　甲○○
共　　　同
訴訟代理人　黃憲男律師
上列當事人間拆屋還地事件，上訴人對於中華民國96年3月21日
臺灣宜蘭地方法院95年度訴字第157號第一審判決提起上訴，經
本院於96年9月5日言詞辯論終結，判決如下：
    主  文
上訴駁回。
第二審訴訟費用由上訴人負擔。
    事實及理由
一、被上訴人起訴主張：坐落宜蘭縣五結鄉○○段1027地號土地
    （下稱系爭土地），原係張兩乾、張阿粒、丁○○、張澄波
    、張勝雄、張陳阿淵、張陳雲、張陳赤、張兩熟、張兩鐘、
    林張陳阿角、林張陳市所共有，嗣因前揭共有人中有因死亡
    繼承或移轉，現為兩造及訴外人張兩乾、張麗花、張勝雄、
    張明雄、張兩傳、張清枝、張源慶、張武弘、張清源、張清
    水、張朝全、林張素如、張茂松、張連發所共有。上訴人雖
    均為系爭土地共有人之一，但未徵得全體共有人之同意，擅
    自在系爭土地上興建地上物使用，其中上訴人丁○○於民國
    （下同）73年占有如宜蘭縣羅東地政事務所複丈成果圖（下
    稱附圖）所示A部分面積8.96㎡、B部分面積58.63㎡、C 部
    分面積38.66㎡、D部分面積21.89㎡，興建門牌號碼為五結
    鄉○○○路11號房屋及鐵皮屋使用；上訴人乙○○、辛○○
    之被繼承人張澄波占有如附圖所示E部分面積26.29㎡、F 部
    分面積40.71㎡、G部分面積61.15㎡、H部分面積8.86㎡；興
    建門牌號碼為五結鄉○○○路11號房屋及鐵皮屋使用；上訴
    人丙○○於72年間占有如附圖所示I部分面積0.3㎡、J部分
    面積18. 27㎡、K部分面積78.33㎡、L部分面積47.56㎡、M
    部分面積115.44㎡、N部分面積33.3㎡、O部分面積37.44㎡
    、P部分面積132.22㎡，興建門牌號碼為五結鄉○○○路13
    號房屋及鐵皮屋使用，屬無權占有，爰依據民法第767條之
    物上請求權請求上訴人拆除房屋，並將所占用之系爭土地返
    還伊與其他共有人全體等語。
二、上訴人丁○○、乙○○、辛○○則以：丁○○及乙○○、辛
    ○○之被繼承人張澄波於73年間在系爭土地上興建門牌號碼
    五結鄉○○○路11號房屋（下稱11號房屋）時，有徵得其他
    土地共有人之同意，當時是一戶一戶找他們本人蓋章，並取
    得宜蘭縣政府建設局使用執照且辦理稅籍資料後按時繳納房
    屋稅，並非無權占有。雖尚有部分共有人未見於土地使用同
    意書上，但被上訴人戊○○、庚○○、己○○在建屋時並沒
    有表達反對之意思，被上訴人甲○○之父親張兩熟亦有同意
    伊等使用系爭土地，而被上訴人於建物完成20年後始就本件
    爭執，違反誠信原則及權利濫用。且丁○○、乙○○、辛○
    ○目前占用之面積，並未逾越就系爭土地之應有部分範圍等
    語，資為抗辯。
三、上訴人丙○○則以：系爭土地使用範圍係上一代兄弟協議的
    結果，有分管約定，後來於68年間將門牌號碼五結鄉○○○
    路13號房屋（下稱13號房屋）改建完成，被上訴人當時亦無
    反對，況上訴人丙○○占用之面積，並未逾越就系爭土地之
    應有部分範圍，不影響其他共有人；且除了被上訴人甲○○
    未在系爭土地搭建建物外，其餘被上訴人均有在系爭土地上
    搭建建物。為了避免紛爭，希望分割系爭土地等語，資為抗
    辯。
四、本件原審判決被上訴人全部勝訴，上訴人不服提起上訴，丁
    ○○、辛○○、乙○○求為判決：（一）原判決廢棄。（二
    ）被上訴人在第一審之訴及假執行之聲請均駁回。丙○○求
    為判決：（一）原判決不利上訴人部分廢棄。（二）上開廢
    棄部分，被上訴人在第一審之訴及假執行之聲請均駁回。（
    三）如受不利判決，願以現金或等額之無記名、可轉讓定期
    存單供擔保，請准免假執行。
（一）上訴人丁○○、辛○○、乙○○除引用原審之陳述外補稱
      ：
    1.系爭土地共有人係繼承自同一所有權人，各房在系爭土地
      上原即有興建房屋，並各依房屋所占用位置使用系爭土地
      ，則各共有人間至少有默示分管合意存在，上訴人基於分
      管關係在系爭土地上興建房屋，非屬無權占有。
    2.共有物之管理行為應類推適用土地法第34條之1第1項規定
      ，上訴人於73年間申請建築執照時，至少取得原共有人張
      兩乾、張阿粒（由張麗花行使同意權）、丁○○、張澄波
      、張勝雄、張陳阿淵、張陳赤、張兩熟之同意使用系爭土
      地，同意人數及應有部分均已逾半數，故上訴人占有使用
      系爭土地自有正當權源。
    3.被上訴人亦有使用系爭土地，卻對上訴人提出本件拆屋還
      地，縱為拆除，被上訴人無法獲有利益，且造成上訴人損
      害，被上訴人顯以損害為目的，自屬權利濫用。
（二）上訴人丙○○除引用原審之陳述外補稱：
    1.被上訴人己○○曾與同為第3代子孫之張兩傳坦承系爭土
      地確有分管事實，此錄音帶及譯文可稽。
    2.被上訴人於原審法院另案96年度訴字第168號分割共有物
      事件審理中亦表示有房子於系爭土地上，不能拆，故其等
      主張保留房屋之權利係基於分管協議。
    3.上訴人丙○○於68年重建時，係依原有基地重建，並未逾
      越原有基地範圍。
    4.被上訴人請求拆屋所得利益，與上訴人所失利益及損害不
      成比例，自有權利濫用。
五、被上訴人答辯聲明：駁回上訴。
    除引用原審之陳述外，另補陳略以：
（一）系爭土地並無分管協議：
    1.就上訴人丁○○及張澄波所興建如附圖所示B、G部分之建
      物，改建前之舊有建物係屬一條龍形式，中間為公廳，左
      右各延伸出三間房間，舊有建物為木造，其上原編有之門
      牌號碼為宜蘭縣五結鄉○○○路9、10、11、12、13號，
      舊有建物之使用人分別為9號由甲○○使用 ，10號由戊○
      ○使用，11號由丁○○、張澄波使用，公廳則保留，12號
      由己○○使用，13號由丙○○使用，對照舊有建物所占用
      系爭土地之位置，丁○○、張澄波2人興建11號房屋時已
      有拆除公廳及其他共有人所使用10號房屋部分。又上訴人
      丙○○所占用附圖所示L、M、N、O、P部分之位置，均非
      坐落在舊有建物範圍內，且其就系爭土地持分面積僅
      113.30 ㎡，惟依目前占有附圖所示編號I、J、K、L、M、
      N、O、P面積總和462.86㎡，並有68年、74年航空攝影圖
      足供比對（見本院卷第102、103、148、149頁），是上訴
      人辯稱共有人係以各房建物原占有位置使用系爭土地，已
      屬不實。
    2.上訴人丁○○及張澄波所興建附圖B、G部分之建物（斜向
      ），與所送交宜蘭縣五結鄉公所之建築配置圖（直向）不
      同；上訴人丙○○所有房屋則於配置圖之道路上，上訴人
      顯不清楚分管位置，自無分管協議。
    3.被上訴人戊○○曾欲於上訴人丁○○建物之隔壁建屋，惟
      遭其拒絕，益見並無分管協議。
    4.宜蘭縣政府曾函詢全體共有人就系爭土地上塑製網所圈圍
      供種植作物之處所，遭人傾倒廢土之事，提出意見，以釐
      清行為人與所有權人之責任，當時均無人主張系爭土地各
      共有人間有分管協議，故宜蘭縣政府乃將結果通知全體共
      有人。
    5.上訴人丁○○、張澄波於73年申請建築執照所檢附之土地
      使用同意書，僅有9名共有人蓋章於其上，惟查其中共有
      人林張陳市之真實姓名為林張阿市，且早於71年3 月21日
      死亡，顯然其同意書係出自虛構，此外尚缺其他共有人林
      張阿市之繼承人，張陳雲之繼承人，張兩鐘之繼承人，林
      張陳阿角之繼承人，顯然並未得全體共有人之同意。
（二）共有土地之管理並無土地法第34條之1第1項之類推適用。
      況上訴人出具土地使用同意書，扣除林張陳市後，其他共
      有人持分未達2/3，人數亦未達1/2。
（三）被上訴人請求拆屋還地係為善盡地利，創造土地經濟價值
      ，並無權利濫用。
六、兩造不爭執之事實：
（一）系爭土地原係張兩乾、張阿粒、丁○○、張澄波、張勝雄
      、張陳阿淵、張陳雲、張陳赤、張兩熟、張兩鐘、林張陳
      阿角、林張陳市所共有，有台北縣共有人名簿、土地登記
      簿及土地登記謄本在卷可按（見原審調解卷第6、7頁、15
      、16頁），嗣因共有人死亡發生繼承或移轉，現為兩造（
      除上訴人辛○○外）及訴外人張兩乾、張麗花、張勝雄、
      張明雄、張兩傳、張清枝、張源慶、張武弘、張清源、張
      清水、張朝全、林張素如、張茂松、張連發、張洲銘所分
      別共有，有土地登記謄本足稽（見本院卷第71-77頁）。
（二）系爭土地目前由上訴人丁○○占有使用如附圖所示A部分
      面積8.96㎡、B部分面積58.63㎡、C部分面積38.66㎡、D
      部分面積21.89㎡之建物及地上物；上訴人乙○○、辛○
      ○占有使用如附圖所示E部分面積26.29㎡、F部分面積40.
      71㎡、G部分面積61.15㎡、H部分面積8.86㎡之建物及地
      上物；上訴人丙○○占有使用如附圖所示I部分面積0.3㎡
      、J部分面積18.27㎡、K部分面積78.33㎡、L部分面積47.
      56㎡、M部分面積115.44㎡、N部分面積33.3㎡、O部分面
      積37.44㎡、P部分面積132.22㎡之建物及地上物，業經原
      審法院會同宜蘭縣羅東地政事務所至現場履勘，並製作複
      丈成果圖，有勘驗筆錄、現場相片及複丈成果圖在卷可憑
      （見原審卷第35-48頁、60、61頁）。
（三）系爭土地上門牌號碼宜蘭縣五結鄉○○村○○○路9號房
      屋係被上訴人甲○○（屬六房）使用；10號房屋係被上訴
      人戊○○（屬五房）使用；11號房屋係上訴人丁○○、辛
      ○○、乙○○（屬大房）使用；12號房屋係被上訴人己○
      ○、庚○○（屬四房）使用；13號房屋係上訴人丙○○（
      屬三房）使用。又上訴人丁○○及張澄波係於73年興建11
      號房屋，上訴人丙○○於68至71年間年興建13號房屋，原
      均為2層樓建物，嗣後再增建第3樓，此為兩造所不爭執（
      見本院卷第143頁反面、162頁）。
七、兩造爭執事項：
（一）上訴人興建地上物占有使用系爭土地，是否經過其他共有
      人之同意，或存有分管之協議？
（二）共有物之管理行為得否類推適用土地法第34條之1第1項規
      定？
（三）被上訴人提起本件拆屋還地訴訟，是否有違反誠信原則或
      權利濫用之情形？
八、法院之判斷：
（一）上訴人興建地上物占有使用系爭土地，未經過其他全體共
      有人之同意，亦無法証明共有人間存有分管協議：
   1、上訴人雖主張伊等興建地上物占有使用系爭土地，有經過
      其他共有人之同意云云，然已遭被上訴人所否認，自應由
      上訴人對此負舉證之責任。經查上訴人丁○○及乙○○、
      辛○○之被繼承人張澄波生前提出之73年間土地使用權同
      意書，其上所列簽章同意之土地所有權人除彼等二人以外
      ，包括張兩乾、張勝雄、張陳阿淵、張陳赤、張兩熟、林
      張陳市（應為林張阿市之誤）、張麗花等共計9人（見原
      審卷第21-23頁），然尚有系爭土地共有人張陳雲、張兩
      鐘、林張陳阿角等人並未在其上簽名同意，而據被上訴人
      稱庚○○、己○○稱伊二人為張陳雲之繼承人，張陳雲業
      於60 年6月10日死亡之情事，上訴人對此並無爭執，姑不
      論前述同意書上之簽章是否為真正，上訴人於73年間興建
      房屋當時，顯然未獲得全體共有人之同意。又共有人林張
      阿市早於71年3月21日即已死亡，此有被上訴人提出之林
      張阿市舊式戶籍謄本、其繼承人之遺產分割協議書、繼承
      系統表各乙份為證（見原審卷第52-56頁），則林張阿市
      焉能於73年間簽章同意上訴人使用系爭土地？是上開同意
      書具有重大之瑕疵，難以證明確屬真正。
   2、至上訴人丁○○及張澄波生前雖辯稱被上訴人庚○○、己
      ○○均知悉伊等使用系爭土地而並未反對，另共有人張兩
      鐘、林張陳阿角當時均已過世，而林張阿市部分簽章是由
      她先生林朝全蓋的云云，然查：共有人張兩鐘、林張陳阿
      角、林張阿市如於當時已經死亡，依法其權利義務應由全
      體繼承人繼承，上訴人占有使用系爭土地，仍須經過其繼
      承人之同意，是上訴人前述辯解，並不足採。
   3、上訴人丙○○則辯稱系爭土地使用範圍是上一代兄弟協議
      的結果，有分管的約定云云，然其自承係聽其祖父所述，
      尚無法舉證以實其說。
   4、至於丙○○在本院另辯稱各共有人歷年來均依各房建物所
      占用之位置使用系爭土地，是各共有人間有默示之分管合
      意存在云云。惟查，系爭土地上之舊有建物形式及坐落位
      置，有68年6月5日之林務局航空攝影圖可參（見本院卷第
      第102、103頁），而上訴人於72、73年間於系爭土地上興
      建建物後，系爭土地上之建物及坐落位置，亦有74年12月
      18日林務局之航空攝影圖可參（見本院卷第148、149頁）
      ，茲與宜蘭縣羅東地政事務複丈成果圖之透明膠片相比對
      （見本院卷150頁），該複丈成果圖所示L、M、N、O、P部
      分之位置，均非坐落在舊有建物範圍內。次查，系爭舊有
      建物為木造，其上原編有之門牌號碼為宜蘭縣五結鄉○○
      ○路9、10、11、12、13號，舊有建物之使用人分別為9號
      由甲○○使用（即六房），10號由戊○○使用（即五房）
      ，11號由丁○○、張澄波使用（即大房），公廳則保留，
      12號由己○○、庚○○使用（即四房），13號由丙○○使
      用（即三房），此為兩造所不爭執，對照舊有建物所占用
      系爭土地之位置，丁○○、張澄波2人興建11號房屋後，9
      號房屋已毀損而不存在，10號之舊有建物依據被上訴人訴
      訟代理人稱已遭11 號房屋建築時拆除，目前上訴人所提
      出照片3、4、15（見本院卷第79、85頁）係戊○○之父親
      張陳赤所另建築（見本院卷第144頁），是上訴人主張其
      等係依據上一代之分管位置使用系爭土地，不僅與各房之
      持份比例不符，亦與事實不符，系爭土地除11號、13號房
      屋外，另尚有空地閒置，如各共有人有分管之協議存在，
      何以無法區分各共有人所分管明確位置，而僅就上訴人所
      興建現有建物之所在位置主張有分管協議，其主張自難採
      信。
   5、又宜蘭縣政府曾函詢全體共有人就系爭土地上塑製網所圈
      圍供種植作物之處所，遭人傾倒廢土之事，提出意見，以
      釐清行為人與所有權人之責任，當時均無人主張系爭土地
      各共有人間有分管協議，故宜蘭縣政府乃將結果通知全體
      共有人，亦有宜蘭縣政府函文影本在卷可按（見本院卷第
      105-108頁），是上訴人主張共有人就系爭土地有默示分
      管協議，尚不足採。
（二）共有物之管理行為無類推適用土地法第34條之1第1項規定
      ：
      上訴人丁○○、乙○○、辛○○雖主張伊等興建系爭11號
      房屋已獲多位共有人之同意，本件應類推適用土地法第34
      條之1第1項之規定，伊等占用系爭土地非屬無權占用云云
      ，查各共有人按其應有部分，對於共有物之全部雖有使用
      收益之權，惟共有人對於共有物之特定部分使用收益，仍
      須徵得其他共有人全體之同意，非謂共有人得對共有物之
      全部或任何一部有自由使用收益之權利，如共有人不顧他
      共有人之利益而就共有物之全部或一部任意使用收益，即
      屬侵害其他共有人之權利（參見最高法院62年台上字第
      1803號判例要旨），是共有物除契約另有約定外，由共有
      人共同管理之，民法第820條第1項定有明文，未經共有人
      協議分管之共有物，共有人對共有物之特定部分占有使用
      收益，自須徵得其他共有人全體之同意，未經全體共有人
      同意，即屬無權占有，土地法第34條之1係就共有土地或
      建築改良物之處分、變更及設定地上權、永佃權、地役權
      、或典權所設之特別規定，本件應無該條之適用。
（三）被上訴人提起本件拆屋還地訴訟，並無違反誠信原則或權
      利濫用之情形：
   1、上訴人主張被上訴人戊○○、庚○○、己○○在建屋時並
      沒有表達反對之意思，而被上訴人甲○○之父親張兩熟亦
      有同意使用系爭土地，竟於系爭建物興建完成20年後始就
      本件爭執，違反誠信原則，且本件縱使為拆屋還地，被上
      訴人亦無法獲有利益，且造成上訴人損害，被上訴人顯以
      損害為目的，自屬權利濫用云云。
   2、按權利之行使，不得違反公共利益，或以損害他人為主要
      目的。行使權利，履行義務，應依誠實及信用方法，民法
      第148條定有明文。共有物之使用收益，除共有人間訂立
      分管協議以外，需得其他全體共有人之同意，始得為之，
      即使共有人使用收益部分並未逾越其應有部分之範圍，但
      在未有分管協議或其他全體共有人同意之前，共有人仍無
      法就共有物特定部分為使用收益。上訴人無法證明占有使
      用系爭土地係基於分管協議或經由其他全體共有人同意，
      已如前述，則被上訴人自得本於民法第767條之物上請求
      權規定，請求上訴人拆屋還地。被上訴人依法行使其物上
      請求權，係為保障自己及其他共有人之利益，並非專以損
      害上訴人為目的，難謂有何權利濫用之情事。而被上訴人
      於上訴人興建地上物之初，是否完全沒有反對之意思，因
      兩造對此並未舉證，無從認定，但單純之沈默無法解釋為
      默示之同意。上訴人於興建地上物時，既然知悉要取得其
      他共有人同意並提出前述同意書作為舉證方法，卻沒有一
      併請被上訴人之被繼承人或被上訴人在其上簽章同意，亦
      可佐證上訴人當時並未取得被上訴人方面之同意，則上訴
      人單憑被上訴人之沈默而主張被上訴人提起本件訴訟違反
      誠實信用原則云云，亦屬無據。
   3、再查民法第767條之物上請求權，並無消滅時效之適用，
      尚難認在建物興建完成後20年才行使權利即構成違反誠信
      原則及濫用權利，至於拆除系爭土地上之建物後，系爭土
      地即成為素地，而具有較高之使用價值，難認對被上訴人
      毫無利益，上訴人主張係損人不利己之濫用權利亦非可採
      。
九、綜上所述，被上訴人基於民法第767條規定之物上請求權之
    法律關係，請求上訴人分別拆除系爭土地上如附圖所示A、B
    、C、D、E、F、G、H、I、J、K、L、M、N、O、P部分之地上
    物，並將土地返還被上訴人及其他共有人全體，為有理由，
    應予准許。原審所為上訴人敗訴之判決，於法並無違誤，上
    訴意旨指摘原判決不當，求予廢棄改判，為無理由。
十、本件事證已臻明確，上訴人請求傳訊証人張兩傳到庭作証，
    然查証人張兩傳與上訴人丙○○同屬三房，張兩傳為丙○○
    之長輩，兩造有密切利害關係，自難期其所為證言無偏頗之
    虞，且依其所提出之錄音帶及譯文亦表示僅係口頭上之分管
    ，則其所稱之口頭分管是否經由全體共有人所共同為之，亦
    或僅少數人所私下分管，已不得而知，再者系爭土地除舊有
    建物外，另尚有空地，縱兩造之長輩就系爭舊有建物各自分
    管特定位置，但就空地部分如何分管，上訴人並未加以舉証
    ，自難認兩造之先祖確有分管之協議存在，故本院認無再加
    以傳訊到庭之必要，又兩造其餘攻擊防禦方法及未經援用之
    舉証，經本院詳加審酌後，認與判決結果不生影響，爰不一
    一論述，併此敘明。
據上論結，本件上訴為無理由，依民事訴訟法第449條第1項、第
78條、第85條第1項前段，判決如主文。
中　　華　　民　　國　　96　　年　　9 　　月　　19　　日
　　　　　　　　　民事第十四庭
                        審判長法　官  張  蘭
　　　　　　　　  　　　      法　官  黃麟倫
　　　　　　　　　  　　      法　官  鄭純惠
正本係照原本作成。
如不服本判決，應於收受送達後20日內向本院提出上訴書狀，其
未表明上訴理由者，應於提出上訴後20日內向本院補提理由書狀
（均須按他造當事人之人數附繕本）上訴時應提出委任律師或具
有律師資格之人之委任狀；委任有律師資格者，另應附具律師資
格證書及釋明委任人與受任人有民事訴訟法第466條之1第1項但
書或第2項（詳附註）所定關係之釋明文書影本。
中　　華　　民　　國　　96　　年　　9 　　月　　19　　日
　　　　　　　　　　　　　　　書記官  應瑞霞
附註：
民事訴訟法第466條之1（第1項、第2項）：
對於第二審判決上訴，上訴人應委任律師為訴訟代理人。但上訴
人或其他法定代理人具有律師資格者，不在此限。
上訴人之配偶、三親等內之血親、二親等內之姻親，或上訴人為
法人、中央或地方機關時，其所屬專任人員具有律師資格並經法
院認為適當者，亦得為第三審訴訟代理人。
